【裁判字號】    90,台上,1059
【裁判日期】    900301
【裁判案由】    違反毒品危害防制條例
【裁判全文】
最高法院刑事判決                                九十年度台上字第一○五九號
    上訴人  甲○○
右上訴人因違反毒品危害防制條例案件，不服台灣高等法院高雄分院中華民國八十九
年十二月二十六日第二審判決（八十九年度上訴字第一五五六號，起訴案號：台灣高
雄地方法院檢察署八十九年度偵字第一五○八號），提起上訴，本院判決如左：
    主  文
原判決撤銷，發回台灣高等法院高雄分院。
    理  由
本件原判決認定上訴人甲○○因從事礦泉水生意，於民國八十九年一月四日搭機前往
泰國。上訴人明知海洛因係毒品，且屬行政院公告之管制進出口物品，乃為供自己施
用，基於私運管制物品進口及運輸毒品之犯意，在泰國與緬甸邊界以泰幣三萬元之價
格，向不詳姓名之泰籍人士購得海洛因三小包，毛重共一百十四點八公克（驗後淨重
一百十一點九七公克）。上訴人為避免入關時遭查緝，將一部分海洛因藏在旅行袋外
側，經折斷後長約四十八公分，半徑約零點六公分鋁製手把之鋁管內，其餘部分則藏
在內褲鬆緊帶內，於同月九日晚間八時許，自泰國搭機經香港由高雄國際機場運輸入
境。至翌（十）日凌晨三時二十分許，在高雄市○○區○○街八十六號「歐洲汽車旅
館」內為警查獲等情。因而維持第一審論處上訴人運輸第一級毒品罪刑之判決，駁回
其於第二審之上訴。固非無見。
惟查：(一)毒品危害防制條例第十九條第一項規定之沒收，以供犯同條例第四條、第十
二條、第十三條或第十四條第一項、第三項之罪所用或因犯罪所得之財物為限。又此
項規定，係刑法第三十八條第一項第二款、第三款及第三項之特別規定，採義務沒收
主義，不論有無查獲扣押，均應予以沒收。原判決認定上訴人將一部分海洛因藏在旅
行袋手把之鋁管內，其餘部分則藏在內褲鬆緊帶內，由高雄國際機場運輸入境。但僅
宣告扣案之旅行袋沒收，而對於其運輸毒品所用之內褲鬆緊帶卻未一併沒收，已有可
議。且原判決事實欄並未認定黑色皮套係供運輸毒品之用；理由內復說明上訴人入境
後，有足夠時間分裝海洛因，是其查獲時，該海洛因雖已分裝為三小包，再以牛皮紙
包裝後裝入皮套內，縱出境時未攜帶該皮套，亦不能執此認其自白有何矛盾（見原判
決第六面第十九行至第七面第四行）。如果無訛，則黑色皮套係上訴人運輸海洛因入
境後，始供分裝之用，似與運輸海洛因無直接關聯。乃原判決又謂黑色皮套係上訴人
供運輸毒品所用之物，應依上開規定沒收（見原判決第八面第十五、十六行），亦有
違誤。(二)原判決理由謂上訴人藏放毒品之內褲既未扣案，無從證明不可能藏放毒品。
況走私毒品之犯罪手法五花八門，出人意表者所在多有，將毒品藏放在內褲鬆緊帶內
，非無可能，因認上訴人所辯內褲鬆緊帶不能藏放毒品等語為不足採（見原判決第六
面第四行至第六行）。但對於上訴人如何於「內褲鬆緊帶內」藏放毒品？其鬆緊帶之
構造如何？倘非特殊設計，則在經驗法則上，「內褲鬆緊帶內」又如何藏放毒品？非
無疑竇。實情如何？饒有再事探求之餘地。乃原判決未遑詳查究明，尚不足為判決之
基礎。(三)訊問被告，應先告知犯罪嫌疑及所犯所有罪名；罪名經告知後，認為應變更
者，應再告知，刑事訴訟法第九十五條第一款定有明文。此乃被告在訴訟上受告知之
權利，旨在使被告得以充分行使其防禦權，避免法院突擊性之裁判，以維護程序之公
正及被告之權益。故法院就起訴之罪名，固應予以告知；對於起訴效力所及之犯罪事
實所涉罪名，亦應一併告知，始屬適法。本件檢察官係以上訴人涉有毒品危害防制條
例第四條第一項罪嫌，提起公訴。原判決認上訴人併犯懲治走私條例第二條第一項私
運管制物品進口罪，為一行為觸犯數罪名，應併予審究。但稽之原審審判筆錄，僅記
載：「審判長對被告告知其犯罪嫌疑及所犯違反毒品危害防制條例罪名（詳如起訴書
及原審判決書所載），並告知下列事項……」（見原審卷第七十二頁）。是原審審判
長僅告知起訴書及第一審判決書所載關於上訴人「所犯違反毒品危害防制條例罪名」
，而未告知其所犯懲治走私條例之罪名，遽為辯論終結，定期宣判，其所踐行之訴訟
程序，亦難謂於法無違。上訴意旨指摘原判決違背法令，尚非全無理由，應認有撤銷
發回更審之原因。
據上論結，應依刑事訴訟法第三百九十七條、第四百零一條，判決如主文。
中      華      民      國     九十     年      三      月      一      日
                              最高法院刑事第五庭
                                  審判長法官  紀  俊  乾
                                        法官  黃  正  興
                                        法官  陳  東  誥
                                        法官  張  春  福
                                        法官  韓  金  秀
      右正本證明與原本無異
                                              書  記  官
中      華      民      國     九十     年      三      月      五      日


司法院資訊處製作；財團法人民間司法改革基金會備份。
